臺灣彰化地方法院刑事判決
110年度訴字第501號
公  訴  人  臺灣彰化地方檢察署檢察官 
被      告  賴建凱


上列被告因加重詐欺等案件，經檢察官提起公訴（110年度偵字
第4281號），本院依簡式審判程序判決如下：
    主  文
賴建凱犯三人以上共同詐欺取財罪，共參罪，各處有期徒刑壹年
伍月、壹年參月、壹年參月。應執行有期徒刑壹年捌月。
未扣案之犯罪所得現金新臺幣陸仟柒佰柒拾元沒收，於全部或一
部不能沒收或不宜執行沒收時，追徵其價額。
    事實及理由
一、本件犯罪事實、證據及應適用之法條，除下列事項外，餘均
    引用檢察官起訴書之記載（如附件）：
　㈠附表一編號3詐欺手法欄所載「12時」更正為「12時50分」。
　㈡附表二編號6、7劉耀文提領時間地點欄所載「13時41分」、
    「15時6分」、「15時27分」分別更正為「13時49分」、「1
    5時22分」、「15時25分」。
　㈢補充事實「賴建凱駕駛車牌號碼0000-00自用小客車前往行為
    地，並從所收取之詐騙款項中留下1%之數額為其報酬後再轉
    交詐騙集團其他成員。」
　㈣補充證據「被害人蔡秉儒提出之自動櫃員機之匯款單據、被
    害人余信皇提出之匯款申請書、被害人曹毓昇提出之匯款委
    託書、被告於本院程序中之自白、台新國際商業銀行109年9
    月11日、29日台新作文字第00000000號、00000000號函、華
    南商業銀行股份有限公司109年9月28日營清字第0000000000
    函」。
二、按想像競合犯之處斷刑，本質上係「刑之合併」，其所謂從
    一重處斷，乃將想像競合犯組成之評價上數罪，合併為科刑
    一罪，其所對應之刑罰，亦合併其評價上數罪之數法定刑，
    而為一個處斷刑。易言之，想像競合犯侵害數法益者皆成立
    犯罪，論罪時必須輕、重罪併舉論述，同時宣告所犯各罪名
    ，包括各罪有無加重、減免其刑之情形，亦應說明論列，量
    刑時併衡酌輕罪部分量刑事由，評價始為充足，然後依刑法
    第55條前段規定「從一重處斷」，非謂對於其餘各罪可置而
    不論。因此，法院決定處斷刑時，雖以其中最重罪名之法定
    刑，做為裁量之準據，惟於裁量其輕重時，仍應將輕罪合併
    評價在內。再按洗錢防制法第16條第2項規定：犯前2條之罪
    ，在偵查或審判中自白者，減輕其刑。查被告賴建凱雖於本
    院審理中，自白洗錢之犯行，然其既從一重之刑法加重詐欺
    罪處斷，且該重罪並無法定減刑事由，自無從再適用上開條
    項規定減刑，惟仍應於量刑時一併審酌，附此敘明。
三、按犯罪所得之沒收、追繳或追徵，在於剝奪犯罪行為人之實
    際犯罪所得（原物或其替代價值利益），使其不能坐享犯罪
    之成果，以杜絕犯罪誘因，可謂對抗經濟、貪瀆犯罪之重要
    刑事措施，性質上屬類似不當得利之衡平措施，重點置於所
    受利得之剝奪，然苟無犯罪所得，自不生利得剝奪之問題，
    固不待言，至2人以上共同犯罪，關於犯罪所得之沒收、追
    繳或追徵，倘個別成員並無犯罪所得，且與其他成員對於所
    得亦無事實上之共同處分權時，同無「利得」可資剝奪，特
    別在集團性或重大經濟、貪污犯罪，不法利得龐大，一概採
    取絕對連帶沒收、追繳或追徵，對未受利得之共同正犯顯失
    公平。此與犯罪所得作為犯罪構成（加重）要件類型者，基
    於共同正犯應對犯罪之全部事實負責，則就所得財物應合併
    計算之情形，並不相同。是有關共同正犯犯罪所得之沒收、
    追繳或追徵，最高法院向採之共犯連帶說，業經最高法院10
    4年度第13、14次刑事庭會議決議不再援用、供參考，並改
    採沒收或追徵應就各人所分得者為之之見解。又所謂各人「
    所分得」，係指各人「對犯罪所得有事實上之處分權限」，
    應視具體個案之實際情形而定：倘若共同正犯各成員內部間
    ，對於不法利得分配明確時，固應依各人實際分配所得沒收
    ；然若共同正犯成員對不法所得並無處分權限，其他成員亦
    無事實上之共同處分權限者，自不予諭知沒收；但若共同正
    犯各成員對於不法利得享有共同處分權限時，仍應負共同沒
    收之責。至於上揭共同正犯各成員有無犯罪所得、所得數額
    ，係關於沒收、追繳或追徵標的犯罪所得範圍之認定，因非
    屬犯罪事實有無之認定，並不適用「嚴格證明法則」，無須
    證明至毫無合理懷疑之確信程度，應由事實審法院綜合卷證
    資料，依自由證明程序釋明其合理之依據以認定之（最高法
    院104年度臺上字第3937號、第3604號判決意旨可供參照）
    。經查，被告賴建凱供承其報酬為提領款項總額新臺幣67萬
    7千元之1%，故其犯罪所得為6,770元，雖未扣案，仍應依刑
    法第38條之1第1項前段、第3項規定宣告沒收，於全部或一
    部不能沒收或不宜執行沒收時，追徵其價額。
四、至被告賴建凱所收取之其餘款項，固均為洗錢標的，然除其
    分得6,770元外，始終供稱其餘款項已交給集團內其他成員
    ，尚無證據證明被告賴建凱就其餘款項與所屬詐欺集團成員
    間，有事實上共同處分權限，是上開款項已不在被告賴建凱
    支配佔有中，而無實際管領之權限，此部分自無從對被告賴
    建凱諭知沒收或追徵。
五、依刑事訴訟法第273條之1第1項、第299條第1項前段、第310
    條之2、第450條第1項、第454條第2項，洗錢防制法第14條
    第1項，刑法第11條前段、第28條、第339條之4第1項第2款
    、第55條、第51條第5款、38條之1第1項前段、第3項，刑法
    施行法第1條之1第1項，判決如主文。
六、如不服本判決，得於判決書送達之日起20日內，具狀向本院
    提起上訴。
本案經檢察官劉彥君提起公訴，檢察官劉欣雅到庭執行職務。
中　　華　　民　　國　　111 　年　　1 　　月　　19　　日
                  刑事第四庭    法  官   林怡君
以上正本證明與原本無異。
如不服本判決應於收受判決後20日內向本院提出上訴書狀，並應
敘述具體理由；其未敘述上訴理由者，應於上訴期間屆滿後20日
內向本院補提理由書（均須按他造當事人之人數附繕本）「切勿
逕送上級法院」。
告訴人或被害人對於判決如有不服具備理由請求檢察官上訴者，
其上訴期間之計算係以檢察官收受判決正本之日期為準。　　　
中　　華　　民　　國　　111 　年　　1 　　月　　19　　日
                                書記官   馬竹君
附錄本案論罪科刑法條：
洗錢防制法第14條第1項
有第二條各款所列洗錢行為者，處7年以下有期徒刑，併科新臺
幣5百萬元以下罰金。
刑法第第339條之4第1項第2款
犯第339條詐欺罪而有下列情形之一者，處1年以上7年以下有期
徒刑，得併科1百萬元以下罰金：
二、三人以上共同犯之。
臺灣彰化地方檢察署檢察官起訴書
                                     110年度偵字第4281號
　　被　　　告　賴建凱　男　00歲（民國00年0月00日生）
　　　　　　　　　　　　住苗栗縣○○鄉○○00○0號
　　　　　　　　　　　　國民身分證統一編號：Z000000000號
上列被告因詐欺案件，業經偵查終結，認應提起公訴，茲將犯罪
事實及證據並所犯法條分敘如下：
　　　　犯罪事實
一、賴建凱為詐欺集團成員。其所屬詐欺集團於民國109年8月5
    日、6日間，分別以附表一所示方式，詐欺附表所示被害人
    之金錢後，再由劉耀文（已歿）於109年8月6日，以附表二
    所示時間、地點，提領各被害人所匯入劉耀文帳戶之款項後
    ，劉耀文再將提領之現金於附表二所示之時間、地點，轉交
    予賴建凱。嗣劉耀文為警通知前往說明後，指認賴建凱而查
    悉上情。
二、案經余信皇、蔡秉儒、曹毓昇等人訴由彰化縣警察局彰化分
    局報告偵辦。
　　　　證據並所犯法條
一、證據清單及待證事實：
編號 證據名稱 待證事實 1 被告賴建凱本案經傳、拘未到，但涉多起相同性質領款車手之詐欺案件，經調取有苗栗縣警察局頭份分局、新北市政府警局三重分局、高雄市政府警察局左營分局新莊派出所、雲林縣虎尾分局偵查隊之警詢供述 被告在另案中均坦承收受他人領取款項之客觀行為，惟部分警詢筆錄辯稱主觀上認知只是從事幫忙收錢的工作，因為對方告訴他是合法的云云。被告在虎尾分局警詢稱做到109年7月15日知道對方是詐騙集團就不做了云云，但本案係發生於109年8月間，顯然被告所辯並不足採。另外被告在109年9月1 日為三重分局以詐欺現行犯逮捕後，親口坦承有加入詐欺集團，而且是認識的人找他加入的等語。 2 證人即另案被告劉耀文於警詢證述 佐證另案被告劉耀文所領取之詐欺款項係交給被告。 3 證人即告訴人蔡秉儒、余信皇、曹毓昇、曹毓昇之妻黃秋美於警詢之證述 佐證遭詐欺之情形。 4 證人劉耀文臨櫃與ATM提領款項之監視錄影畫面、證人劉耀文交付款項予被告之路口監視錄影畫面、被告駕駛車輛車牌之監視錄影畫面、車輛詳細資料報表、證人劉耀文帳戶交易明細 證明全部犯罪事實 
二、核被告賴建凱所為，均係犯刑法第339條之4第1項第2款之3
    人以上共犯詐欺罪嫌、洗錢防制法第14條第1項之洗錢罪嫌
    。被告各以一行為同時觸犯刑法第339條之4第1項第2 款之
    三人以上共同犯詐欺取財罪、洗錢防制法第14條第1 項之洗
    錢罪，為想像競合犯，各應依刑法第55條之規定，從較重之
    三人以上共同犯詐欺取財罪處斷。被告所涉附表編號一所示
    3次詐欺犯行，請予分論併罰。
三、依刑事訴訟法第251條第1項提起公訴。
　　此　致
臺灣彰化地方法院
中　　華　　民　　國　 110　　年　　4 　　月　　12　　日
                              檢  察  官  劉彥君
本件正本證明與原本無異
中　　華　　民　　國　 110　　年　　4 　　月　　20　　日
                              書  記  官  蘇惠菁
所犯法條：
中華民國刑法第339條之4
犯第 339 條詐欺罪而有下列情形之一者，處 1 年以上 7 年以
下有期徒刑，得併科 1 百萬元以下罰金：
一、冒用政府機關或公務員名義犯之。
二、三人以上共同犯之。
三、以廣播電視、電子通訊、網際網路或其他媒體等傳播工具，
    對公眾散布而犯之。
前項之未遂犯罰之。

洗錢防制法第14條
有第二條各款所列洗錢行為者，處 7 年以下有期徒刑，併科新
臺幣 5 百萬元以下罰金。
前項之未遂犯罰之。
前二項情形，不得科以超過其特定犯罪所定最重本刑之刑。
附表一
編號 被害人 詐欺手法 1 余信皇 余信皇於109年8月5日12時許，透過友人介紹向綽號「阿嘉」之男子購買魚貨而誤信為真，並 依賴建凱所屬詐欺集團成員指示，於109年8月6日10時26分許，匯款新臺幣（下同）35萬元至 劉耀文所申設華南商業銀行股份有限公司（下 稱華南銀行）帳戶（帳號：000000000000號）內，嗣余信皇欲繼續聯繫購買事宜時，發覺對 方已失去聯繫，始知受騙。 2 蔡秉儒 賴建凱所屬詐欺集團成員於109年8月6日10時13分許致電蔡秉儒，佯稱蔡秉儒先前報案遭詐欺 一事需依指示操作ATM確認帳戶，致蔡秉儒誤信為真，而依指示於109年8月6日13時41分至14時 56分許匯款5筆共14萬7961元至劉耀文所申設台新商業銀行股份有限公司（下稱台新銀行）帳 戶（帳號：00000000000000號）內。 3 曹毓昇 賴建凱所屬詐欺集團成員於109年8月6日11時59分許致電曹毓昇，佯稱係曹毓昇之友人張志瑋 要借款18萬元，致曹毓昇誤信為真，而依指示 於109年8月6日12時許匯款18萬元至劉耀文上開華南銀行帳戶內。 

附表二
編號 劉耀文提領時間地點 交付賴建凱時間地點 1 109年8月6日11時49分於華南銀行彰化分行臨櫃提領33萬元 於109年8月6日13時59分許，在華南銀行彰化分行附近，將編號1至5所提領之金額共43萬元交予賴建凱 2 109年8月6日12時13分於華南銀行彰化分行ATM提領2萬元  3 109年8月6日13時40分於華南銀行彰化分行ATM提領3萬元  4 109年8月6日13時41分於華南銀行彰化分行ATM提領3萬元  5 109年8月6日13時43分於華南銀行彰化分行ATM提領2萬元  6 109年8月6日13時41分於華南銀行彰化分行ATM將劉耀文名下華南銀行帳戶內10萬元轉至劉耀文名下台新銀行帳戶後，於同日15時6分許至台新銀行彰化分行臨櫃提領23萬7千元 於109年8月6日15時43分許，在台新銀行彰化分行附近，將編號6至7所提領之金額共24萬7千元交予賴建凱 7 109年8月6日15時27分於台新銀行彰化分行ATM提領1萬元